臺灣高雄地方法院刑事判決　　　　　　　 94年度訴字第443號
公　訴　人　臺灣高雄地方法院檢察署檢察官
被　　　告　甲○○
上列被告因常業詐欺等案件，經檢察官提起公訴（93年度偵字第
5296號），本院判決如下：
    主  文
甲○○幫助意圖為自己不法之所有，以詐術使人將本人之物交付
，處有期徒刑肆月，如易科罰金，以參佰元折算壹日。
    事  實
一、甲○○因缺錢花用，經由自由時報所刊登之租售帳戶廣告，
    得知可藉由提供其開立之金融機構帳戶之存摺、提款卡及密
    碼以換取現金，依其知識、經驗，可預見金融機構帳戶係個
    人理財之重要工具，為個人財產、信用之重要表徵，如交予
    他人使用，有供作財產犯罪用途之可能，而一般人取得他人
    帳戶存摺、提款卡及密碼之目的，在於取得贓款及掩飾犯行
    不易遭人追查，對於提供帳戶雖無引發他人萌生犯罪之確信
    ，但仍以縱若前開收購帳戶之人利用其提供之帳戶持以詐欺
    取財，亦不違背其本意之幫助犯意，依前開自由時報所留之
    電話，與真實姓名、年籍均不詳自稱「陳先生」之成年男子
    取得聯繫，於民國92年8 月間某日，在設於高雄市○鎮區○
    ○路「7-11超商」前，以新臺幣（下同）1,000 元之價格，
    將其於90年4 月25日，在富邦商業銀行（現因與臺北銀行合
    併，改稱為臺北富邦商業銀行）新興分行（下稱富邦銀行）
    所開立帳戶（帳號：000000000000號）之存摺、提款卡及密
    碼，出租提供該自稱「陳先生」之男子，以此幫助該自稱「
    陳先生」之男子及其所屬詐欺集團為詐欺取財犯行時，方便
    取得贓款及掩飾詐欺取財犯行不易遭人查緝。而該詐欺集團
    成員於取得甲○○上開銀行帳戶後，遂共同基於意圖為自己
    不法所有之犯意，於92年8 月18日10時許，由該集團某成員
    偽以郵局人員陳先生之名義，撥打電話向乙○○佯稱：有過
    期之國稅局退稅支票1 張，請速與國稅局聯絡云云，致使乙
    ○○誤信為真，依指示撥打該自稱陳先生人員所留之（02）
    00000000號電話，遭該集團另一成員偽以國稅局張課長名義
    ，向乙○○佯稱：確有該退稅支票，請至自動櫃員機辦理云
    云，乙○○因而陷於錯誤，依該集團成員之指示操作自動櫃
    員機，以致先後2 次匯款99,886元款項，共計199,772 元至
    甲○○所開立之上開銀行帳戶內，以及匯款至丙○○（由本
    院另行審結）、柯鴻銘、史榮泰（此2 人由檢察官另行偵辦
    中）等3 人之帳戶，而乙○○前開遭詐騙匯至甲○○上開銀
    行帳戶內之款項，隨即於同日為該集團成員自甲○○所開立
    之上開銀行帳戶中領出。嗣因乙○○觀看自動櫃員機交易明
    細表後，察覺有異，遂報警處理，始循線查獲上情。
二、案經乙○○訴由高雄市政府警察局楠梓分局、三民第一分局
    報告臺灣高雄地方法院檢察署檢察官偵查起訴。
    理  由
壹、證據能力部分：
  (一)被告甲○○對於證人即被害人乙○○於警詢所為之陳述，於
    言詞辯論終結前，均未聲明異議，依法自應視為被告同意上
    開證人於警詢中所為之陳述，得作為證據，本院審酌證人乙
    ○○，係其自行察覺受騙，始自行至警局報案，其於警詢中
    所為之陳述，並非出於警員之誘導或強迫，本院因認證人於
    警詢所為陳述作成時之狀況，認為適當，依刑事訴訟法第15
    9 條之5 第1 項之規定，為傳聞法則之例外，應有證據能力
    。
  (二)又被告以外之人於偵查中向檢察官所為陳述，除顯有不可信
    之情況者外，得為證據，刑事訴訟法第159 條之1 第2 項定
    有明文，是被告以外之人前於偵查中已具結而為證述，除反
    對該項供述得具有證據能力之一方，已釋明「顯有不可信之
    情況」之理由外，不宜以該證人未能於審判中接受他造之反
    對詰問為由，即遽指該證人於偵查中之陳述不具證據能力。
    證人乙○○於93年3 月23日偵訊時，係經檢察官告知具結之
    義務與偽證之處罰，並依法具結後所為之陳述，有該次偵訊
    筆錄及結文各1 份附卷可稽（見93年度偵字第5296號偵查卷
    第35頁、第40頁），而被告對於證人該次於偵查中所為之陳
    述，未曾主張或提及檢察官在偵查時有不法取供之情形，且
    於言詞辯論終結前，亦未聲明異議，故證人於偵查中所為之
    陳述，即無顯不可信之情況，依上說明，自具有證據能力。
貳、實體部分：
一、訊據被告固坦承有於上揭時、地，以1,000 元之代價，將上
    開富邦銀行帳戶之存摺、提款卡及密碼，出租提供予該自稱
    「陳先生」之成年男子使用之事實，惟矢口否認有何幫助詐
    欺取財之犯行，辯稱：伊當時因無工作，缺錢使用，始出租
    帳戶，獲取報酬，出租時，伊曾詢問該自稱「陳先生」之男
    子承租帳戶之用途，但該男子要求伊不要問太多，伊當時不
    知該男子會利用伊提供之上開銀行帳戶供作向被害人詐騙財
    物之匯款帳戶云云。
二、經查：
  (一)被告確曾於92年8 月間某日，在高雄市○鎮區○○路「7-11
    超商」前，以1,000 元之價格，將其在富邦銀行開立之0000
    00000000號帳戶之存摺、提款卡及密碼，出租提供予該自稱
    「陳先生」之成年男子及其所屬詐欺集團使用等情，業據被
    告供承不諱（見本卷卷第127 頁），並有富邦銀行94年8 月
    18日北富銀新字第94235 號函檢附客戶存提記錄單1 份在卷
    可參（見本院卷第54頁），而堪認定。
  (二)證人乙○○於92年8 月18日10時許，接獲該自稱「陳先生」
    所屬詐欺集團成員之電話，向其佯稱：有過期之國稅局退稅
    支票1 張，請速與國稅局聯絡云云，致使證人誤信為真，依
    指示撥打電話，遭該詐騙集團另一成員偽以國稅局張課長名
    義，向其佯稱：確有該退稅支票，請至自動櫃員機辦理等語
    ，證人因而陷於錯誤，依該集團成員之指示操作自動櫃員機
    ，以致先後匯款共計199,772 元款項至被告所開立之上開銀
    行帳戶內，以及匯款至同案被告丙○○、案外人柯鴻銘、史
    榮泰在金融機構開立之帳戶內等事實，則經證人迭於警詢及
    偵查中證述綦詳（見警卷第1 至2 頁、92年度偵字第5296號
    偵查卷第35至36頁），並有上海商業銀行儲蓄銀行自動櫃員
    機交易明細表11紙，以及證人在泛亞銀行000000000000號帳
    戶存摺、前揭富邦銀行客戶存提記錄單各1 份附卷可佐（見
    同上偵查卷第46至56頁、第57至59頁、本院卷第54頁），足
    認證人指訴遭詐騙匯款共計199,772 元至被告上開銀行帳戶
    內，應係事實。而依前揭富邦銀行客戶存提記錄單之記載，
    證人於92年8 月18日所匯入每筆99,886元，總共2 筆共計19
    9,772 元之款項，於匯款當日旋即遭人提領，足證被告上開
    銀行帳戶確遭該自稱「陳先生」所屬詐欺集團用以詐騙證人
    所得之匯款帳戶甚明。
  (三)按金融機構帳戶為個人之理財工具，而政府開放金融業申請
    設立後，金融機構大量增加，一般民眾皆可以存入最低開戶
    金額之方式自由申請開設金融帳戶，並無任何特殊之限制，
    因此一般人申請存款帳戶極為容易而便利，且得同時在不同
    金融機構申請多數存款帳戶使用，實無使用或借用他人帳戶
    之理，而金融存款帳戶，攸關存戶個人財產權益之保障，其
    專屬性甚高，一般人均會妥為保管及防止他人任意使用，若
    非與本人有密切關係，不可能提供個人帳戶供他人使用，縱
    有特殊情況偶需交付他人使用，亦必深入瞭解用途及合理性
    ，始予提供，且個人金融機構帳戶如落入不明人士手中，而
    未加以闡明正常用途，極易被利用為與財產有關之犯罪工具
    ，此為吾人依一般生活認知所易於體察之常識，而有犯罪意
    圖者，非有正當理由，竟徵求他人提供帳戶，客觀上可預見
    其目的，係供為某筆資金之存入後，再行領出之用，而該筆
    資金之存入及提領過程係有意隱瞞其流程及行為人身份曝光
    之用意，一般人本於認知能力極易瞭解。被告行為時，業已
    成年，具有相當之生活閱歷及社會經驗，對於現今社會一再
    發生犯罪集團利用人頭帳戶作為掩飾財產犯罪所得工具之情
    況，自難諉為不知，審酌被告自承其經由電視媒體之報導，
    而對於臺灣地區詐騙案件氾濫之狀況，有所認識，而其與該
    自稱「陳先生」之男子僅有一面之緣，對於該自稱「陳先生
    」之男子之真實姓名及相關背景，一無所知，且該自稱「陳
    先生」之男子對於其承租帳戶之用途，要求被告不要加以追
    問，顯有所隱匿，此據被告供承甚明（見本院卷第127 至12
    9 頁），則以被告之智識、經驗，衡情應對該自稱「陳先生
    」之男子承租帳戶之用途，有所懷疑，詎被告竟仍將以自己
    名義開立之上開銀行帳戶，提供予該自稱「陳先生」之男子
    及其所屬詐欺集團使用，縱無證據證明被告明知該自稱「陳
    先生」之男子及其所屬詐欺集團取得上開銀行帳戶係用以何
    種犯罪（按有可能係供詐欺、或擄車勒贖之用），然就該詐
    欺集團嗣後將其提供之上開銀行帳戶供詐欺取財之用，並藉
    以方便取得贓款及掩飾詐欺取財犯行不易遭人查緝，顯有預
    見之可能，且不違反被告之本意，被告自有幫助該詐欺集團
    詐欺取財之未必故意。
  (四)綜上所述，本案事證已臻明確，被告所辯不足採信，被告上
    揭幫助詐欺取財犯行，洵堪認定，應予依法論科。
三、按刑法上之幫助犯，係對於犯罪與正犯有共同之認識，而以
    幫助之意思，對於正犯資以助力，而未參與實施犯罪之行為
    者而言，循此而論，如未參與實施犯罪構成要件之行為，且
    係出於幫助之意思提供助力，即屬幫助犯，而非共同正犯。
    被告將其上開銀行之存摺、提款卡及密碼提供予該自稱「陳
    先生」之成年男子，雖然使得該自稱「陳先生」之男子及其
    所屬詐欺集團得共同基於詐欺取財之犯意，向乙○○施以「
    假退稅、真詐財」之詐術，致使被害人陷於錯誤，而先後匯
    款共計199,772 元至被告所提供之上開銀行帳戶內，以遂行
    其詐欺取財犯行，然被告單純提供帳戶供人使用之行為，並
    不等同於向被害人施以欺罔之詐術行為，且亦無證據證明被
    告有參與詐欺取財犯行之構成要件行為，參照前述說明，自
    應論以幫助犯，而非共同正犯，是核被告所為，係犯刑法第
    30條第1 項、第339 條第1 項之幫助詐欺取財罪。又乙○○
    係遭該集團某自稱陳先生及國稅局張課長之成員聯手詐騙，
    亦據乙○○證述屬實，故向乙○○詐騙之人，非僅只一人，
    而為具有共同犯意聯絡之集團，附此敘明。依前揭富邦銀行
    客戶存提記錄單之記載，除乙○○遭詐騙匯款之199,772 元
    外，並無其他被害人之匯款紀錄，客觀上亦無證據顯示有其
    他被害人遭詐騙匯款至被告上開銀行帳戶內，故該自稱「陳
    先生」之男子所屬詐欺集團之犯罪行為，因未具有相當時間
    之連續性及可確定性，而未達反覆以同種類行為為目的之職
    業性犯罪之程度，公訴意旨認被告涉犯幫助常業詐欺罪，尚
    有未洽，爰變更起訴法條為幫助詐欺取財罪。爰審酌被告犯
    罪動機僅在圖得微薄小利，本身並未實際參與詐欺取財犯行
    ，然其提供自己帳戶供不法犯罪集團使用，不僅造成執法機
    關不易查緝犯罪行為人，嚴重危害社會治安，助長社會犯罪
    風氣，更造成被害人求償上之困難，且犯後為圖卸責，猶飾
    詞否認幫助詐欺取財犯行，顯無悔改之意等一切情狀，量處
    如主文所示之刑，並諭知易科罰金之折算標準，以資懲儆。
四、公訴意旨另認被告提供上開銀行帳戶之存摺、提款卡及密碼
    供該自稱「陳先生」之男子所屬詐欺集團向乙○○詐欺取財
    ，另犯洗錢防制法第9 條第1 項之幫助洗錢罪嫌，並舉被告
    之供述、被害人乙○○之指訴、上海商業銀行儲蓄銀行自動
    櫃員機交易明細表、富邦銀行客戶存提記錄單為其主要論據
    。惟查：(1)按洗錢防制法之制定，旨在防止特定重大犯罪不
    法所得之資金或財產，藉由洗錢行為，諸如經由各種金融機
    關或其他交易管道，轉換成為合法來源之資金或財產，切斷
    資金與當初犯罪行為之關連性，掩飾或隱匿犯罪行為或該資
    金不法來源或本質，使偵查機關無法藉由資金之流向追查犯
    罪行為，其所保護之法益為國家對特定重大犯罪之追訴及處
    罰。又洗錢乃指行為人為掩飾或隱匿因自己重大犯罪所得財
    物或財產上之利益（洗錢防制法第2 條第1 款），或行為人
    掩飾、收受、搬運、寄藏、故買或牙保他人因重大犯罪所得
    財物或財產上之利益（同法第2 條第2 款）。除利用不知情
    之合法管道（如金融機關）為之者外，其他使所得財物或利
    益之來源合法化，或改變該財物或利益之本質，以避免追訴
    處罰之掩飾、藏匿犯特定重大犯罪所得財產或利益之行為均
    屬之。若非先有犯罪所得或利益，再加以掩飾或隱匿，而係
    取得犯罪所得或利益之犯罪手段，或未合法化犯罪所得或利
    益之來源，而能一目了然來源之不法性，即非洗錢防制法所
    規範之對象。而洗錢防制法第9 條第1 項之洗錢罪，乃以掩
    飾或隱匿因自己重大犯罪所得財物或財產上利益，為其構成
    要件。本案乃該自稱「陳先生」之男子所屬詐欺集團成員，
    利用被告提供之上開銀行帳戶而將詐欺所得之款項直接匯入
    帳戶內，該詐欺集團要求被害人乙○○將款項匯入被告上開
    銀行帳戶之行為，原係該詐欺集團為實施詐欺取財之犯罪手
    段，並非該詐欺集團之成員實施以詐欺取財後，另有為掩飾
    或藏匿之行為，而偵查機關亦得藉由被害人將款項匯入被告
    上開銀行帳戶之情形，據以認定資金來源之不法性，並得以
    追查資金之流向，該等資金與當初犯罪行為之關連性並未因
    而切斷，與掩飾或藏匿犯重大犯罪所得財物或財產上利益之
    行為之性質亦有不符，是被告提供上開銀行帳戶之行為，核
    與洗錢防制法第9 條第1 項洗錢罪之構成要件即屬有間，尚
    難以洗錢防制法第9 條第1 項之洗錢罪相繩。(2)況且，洗錢
    防制法所稱之「洗錢」行為，並非泛指所有掩飾自己或他人
    因犯罪所得財物或財產上利益之行為，而係指掩飾自己或他
    人因「重大犯罪」所得財物或財產上利益之行為，始足當之
    ，其中所謂之「重大犯罪」，洗錢防制法第3條 總共臚列12
    款項（修正前之洗錢防制法僅有11款項）不同類型之犯罪行
    為，必須是因上開犯罪行為（即洗錢防制法第3 條所規定之
    重大犯罪）之犯罪所得之財物或利益，而加以掩飾，始構成
    洗錢防制法上之洗錢行為；又刑法第340 條之常業詐欺罪固
    為洗錢防制法第3 條第5 款所規定之重大犯罪，惟所謂「常
    業犯」係以犯罪行為為生活之職業，恃之以維生，因之常業
    犯就其犯意而言，係以同一犯罪行為恃以維生之意思，反覆
    為之，具有同一不變犯意之連續性，就其犯罪行為客體內涵
    觀察，客觀上必須具有相當時間之連續性及可確定性，足以
    為生活之職業；因之對於客觀上以偶發、短暫性未具有相當
    時間延續性及可能性之事件，作為犯罪行為客體內涵者，因
    犯罪行為客體內涵客觀上不具延續性及可確定性，既不足以
    為生活之職業，自不足恃之維生，不能論以常業犯。公訴人
    所舉被告之供述、被害人乙○○之指訴、上海商業銀行儲蓄
    銀行自動櫃員機交易明細表、富邦銀行客戶存提記錄單，僅
    能證明該自稱「陳先生」之男子所屬詐欺集團成員曾以「假
    退稅、真詐財」之方式，向被害人乙○○詐欺取財，若無其
    他被害人指證或其他證據可資佐證該自稱「陳先生」之男子
    所屬詐欺集團另有詐欺犯行，揆諸前揭說明，就該自稱「陳
    先生」之男子所屬詐欺集團之犯罪行為客體內涵觀察，客觀
    上並未具有相當時間之連續性及可確定性，而不足以為生活
    之職業，尚難論以常業犯，僅能成立普通詐欺罪，又普通詐
    欺罪並非洗錢防制法第3 條所稱之重大犯罪，已如前述，是
    被告提供上開銀行帳戶之行為，縱然認為係掩飾該自稱「陳
    先生」之男子因犯罪所得財物或財產上利益之行為，亦非洗
    錢防制法所規範之洗錢犯行，自難論以被告洗錢防制法第9
    條第1 項或同法第9 條第2 項之洗錢罪，公訴意旨認被告應
    依洗錢防制法第9 條第1 項之幫助洗錢罪處斷，容有誤會，
    惟因被告以一個提供帳戶之行為，同時經檢察起訴涉犯刑法
    第340 條之幫助常業詐欺罪及洗錢防制法第9 條第1 項之幫
    助洗錢罪嫌，若經認定有罪，應係想像競合犯之裁判上一罪
    關係，爰不另為無罪之諭知，亦此敘明。
據上論斷，應依刑事訴訟法第299 條第1 項前段、第300 條，刑
法第30條第1 項前段、第2 項、刑法第339 條第1 項、第41條第
1 項前段，罰金罰鍰提高標準條例第1 條前段、第2 條，判決如
主文。
本案經檢察官丁○○到庭執行職務。
中　　華　　民　　國　　94　　年　　12　　月　　26　　日
                  刑事第十庭  審判長法  官  徐美麗
                                    法　官  莊珮吟
                                    法　官  高增泓
以上正本證明與原本無異。
如不服本判決，應於判決送達後10日內，向本院提出上訴狀。
中　　華　　民　　國　　94　　年　　12　　月　　26　　日
                                    書記官  林慧芬
附錄本判決論罪之法條：
刑法第339條
意圖為自己或第三人不法之所有，以詐術使人將本人或第三人之
物交付者，處5 年以下有期徒刑、拘役或科或併科1 千元以下罰
金。
以前項方法得財產上不法之利益或使第三人得之者，亦同。
前二項之未遂犯罰之。
刑法第30條
幫助他人犯罪者，為從犯。雖他人不知幫助之情者，亦同。
從犯之處罰，得按正犯之刑減輕之。
